臺灣高等法院民事判決
108年度重上字第237號
上  訴  人  黃麗真  
訴訟代理人  連堂凱律師
複 代理 人  黃采薇律師
            鍾佩君律師
被 上訴 人  黃麗明  

訴訟代理人  陳鴻琪律師
上列當事人間請求損害賠償事件，上訴人對於中華民國108年1月
29日臺灣臺北地方法院107年度訴字第1990號判決提起上訴，本
院於109年1月14日言詞辯論終結，判決如下：
    主      文
原判決廢棄。
被上訴人在第一審之訴及假執行之聲請均駁回。
第一、二審訴訟費用由被上訴人負擔。
    事實及理由
一、被上訴人主張：伊於民國97年3月24日以新臺幣（下同）1,4
    27萬元，向訴外人王鄭玉燕購買坐落臺北市○○區○○段○○段00
    地號土地（應有部分210/66552）及其上同段4131建號建物
    即門牌號碼臺北市○○區○○路0段000巷00號2樓房屋（下合稱
    系爭房地），並簽立買賣契約書（下稱系爭買賣契約），且
    與上訴人協議借名登記在其名下（下稱系爭借名契約），於
    97年5月8日完成所有權移轉登記。詎上訴人於101年10月26
    日以遺失系爭房地所有權狀為由，向臺北市松山地政事務所
    申請補發，嗣於106年12月6日將系爭房地以2,000萬元出售
    並移轉登記予他人。伊以起訴狀繕本之送達作為終止系爭借
    名契約之意思表示，因上訴人已將系爭房地所有權移轉登記
    予他人而陷於給付不能，扣除上訴人代償之本息1,146萬8,6
    12元後，伊受有853萬1,388元之損害。爰類推適用民法第54
    6條規定終止系爭借名契約後，依民法第226條第1項、第184
    條第1項後段規定，請求擇一為有利伊之判決等語，並聲明
    ：㈠上訴人應給付被上訴人853萬1,388元，及其中100萬元自
    起訴狀繕本送達之翌日起，餘753萬1,388元自107年12月6日
    言詞辯論意旨狀送達之翌日起，均至清償日止，按週年利率
    5%計算之利息。㈡願供擔保請准宣告假執行。
二、上訴人則以：被上訴人於97年買屋時處於破產狀態，根本無
    資力購買系爭房地。系爭房地係伊所購買，且系爭房地之買
    賣款、房屋稅、地價稅均由伊支付，被上訴人係因受伊委託
    辦理系爭房地買賣事宜，而持有系爭房地買賣契約書及所有
    權狀。被上訴人及其女長期占用且拒絕返還系爭房地，伊乃
    提出刑事竊佔告訴，並將系爭房地轉賣等語，資為抗辯。
三、原審為被上訴人全部勝訴之判決，上訴人不服，提起上訴，
    並聲明：㈠原判決廢棄。㈡被上訴人在第一審之訴及假執行之
    聲請均駁回。被上訴人則答辯聲明：上訴駁回。
四、兩造不爭執事項：
  ㈠被上訴人與王鄭玉燕於97年3月24日簽立系爭買賣契約，買賣
    價金為1,427萬元。系爭房地於同年5月8日以買賣為原因移
    轉登記予上訴人，復於106年12月6日以買賣為原因移轉登記
    予訴外人呂自修。
  ㈡系爭買賣契約訂金10萬元以被上訴人名義支付，簽約款133萬
    元、用印款143萬元以被上訴人名義匯入履約保證專戶，完
    稅款143萬元、尾款998萬元以上訴人名義匯入履約保證專戶
    。
  ㈢系爭房地於97年5月8日以上訴人名義向兆豐銀行辦理抵押貸
    款，貸款金額1,053萬4,000元，貸款期間為97年5月8日至99
    年11月8日止，共清償利息42萬8,742元、本金12萬2,917元
    ，貸款餘額為1,041萬1,083元。於99年11月8日以上訴人名
    義轉貸國泰世華銀行，貸款期間為99年11月8日至106年12月
    11日，貸款金額為1,046萬元，99年11月11日至101年11月10
    日清償利息、違約金共39萬5,850元（但兩造爭執自97年5月
    8日起至101年11月10日止之本息係由何人清償）。
  ㈣以系爭房地所為上開貸款，自101年11月11日至106年12月11
    日之貸款本息均由上訴人清償。
  ㈤系爭房地自97年5月8日至106年11月3日均由被上訴人實際支
    配管理。
五、被上訴人主張兩造間就系爭房地成立系爭借名契約等語，為
    上訴人所否認，並以前詞置辯。是本件爭點厥為：㈠兩造間
    就系爭房地有無成立系爭借名契約？㈡被上訴人主張類推適
    用民法第546條規定終止系爭借名契約後，依民法第226條第
    1項、第184條第1項後段請求上訴人給付853萬1,388元本息
    ，有無理由？茲析述如下：
　㈠兩造間就系爭房地有無成立系爭借名契約？
　　⒈按當事人主張有利於己之事實者，就其事實有舉證之責任
      ，民事訴訟法第277條前段定有明文。又事實有常態與變
      態之分，其主張常態事實者無庸負舉證責任，反之，主張
      變態事實者，則須就其所主張之事實負舉證責任，參酌土
      地法第43條規定，不動產登記名義人即為不動產之所有權
      人，此為社會通念之常態事實，反之，不動產登記名義人
      非不動產之實際所有權人，則為社會之變態事實。次按民
      事訴訟如係由原告主張權利者，應先由原告負舉證之責，
      若原告先不能舉證，以證實自己主張之事實為真實，則被
      告就其抗辯事實即令不能舉證，或其所舉證據尚有疵累，
      亦應駁回原告之請求。再按所謂「借名登記」者，係謂當
      事人約定一方將自己之財產以他方名義登記，而仍由自己
      管理、使用、處分，他方允就該財產為出名登記之契約。
      其成立側重於借名者與出名者間之信任關係，在性質上應
      與委任契約同視。倘其內容不違反強制、禁止規定或公序
      良俗者，固應賦予無名契約之法律上效力，並類推適用民
      法委任之相關規定（參照最高法院98年度台上字第990號
      判決意旨參照）。又當事人互相表示意思一致者，無論其
      為明示或默示，契約即為成立，民法第153條第1項亦定有
      明文。本件被上訴人主張就系爭房地有系爭借名契約存在
      ，其為實際所有權人之變態事實，既為上訴人所否認，依
      上開說明，被上訴人自應就其主張出資購買系爭房屋，及
      其何時、何地與上訴人成立系爭借名契約，並互為意思表
      示一致等系爭借名契約存在之變態事實，負舉證責任。
　　⒉被上訴人主張其為系爭買賣契約所載之買受人，且系爭買
      賣契約訂金10萬元為其所支付，另簽約款、用印款、完稅
      款及仲介費10萬元，均由其向前配偶之妹吳筱莉所借用之
      合作金庫銀行帳戶內提領支付，其為系爭房地實際上所有
      權人云云，並提出簽約款、用印款、完稅款匯款申請書回
      條聯、吳筱莉存摺明細為證。然為上訴人否認，並辯以：
      訂金、簽約款、用印款均係其委由母親代為墊付等語。惟
      查：系爭買賣契約之買方雖記載為被上訴人（見臺灣臺北
      地方法院107年度北司調字第322號卷《下稱司調卷》第25頁
      ），但此僅能證明係以被上訴人名義簽立系爭買賣契約，
      尚無法證明兩造間就系爭房地有系爭借名契約存在。又被
      上訴人雖提出其所持有之上開匯款申請書，欲證明其為系
      爭房地所有權人，然其中僅97年3月25日簽約款133萬元、
      同年4月1日用印款143萬元之匯款人為被上訴人，而另筆9
      7年5月5日完稅款143萬元之匯款人卻為上訴人等情，有匯
      款申請書回條聯可參（見司調卷第35頁至第37頁），且此
      3筆款項均是在系爭房地於同年5月8日以上訴人名義向兆
      豐銀行辦理貸款前，倘被上訴人確為系爭房地所有權人，
      何需在給付完稅款之匯款人欄填寫上訴人名義？另吳筱莉
      之合作金庫銀行帳戶係於97年3月25日現金支出145萬元，
      於同年4月1日、5月5日分別轉帳支出148萬元、143萬元等
      節，有存摺明細可參（見司調卷第56頁），則吳筱莉上開
      帳戶第1筆提領金額，與系爭房地簽約款加計仲介費10萬
      元共143萬元並不相符，第2筆轉帳金額亦與用印款不符，
      且無法查知第2、3筆款項係轉帳至何帳戶，尚難以此證明
      上開帳戶之提領、轉帳紀錄，係被上訴人持為支付上開3
      筆款項及仲介費使用，被上訴人復未提出證據證明上開帳
      戶係其向吳筱莉借用，則該3筆款項是否實際用以支付系
      爭房地之簽約款、用印款、完稅款，已非無疑。佐以兩造
      就系爭房地訂金係以被上訴人名義支付，尾款988萬元係
      以上訴人名義匯入履約保證專戶，自101年11月11日起至1
      06年12月11日止之貸款本息均係上訴人清償一節，並不爭
      執（見不爭執事項㈡、㈣），以系爭房地買賣價金為1,427
      萬元，若被上訴人係系爭房地所有權人，何以除訂金10萬
      元外，皆未能提出係由其支付簽約款、用印款、完稅款共
      419萬元之合理資金來源，而卻由上訴人繳納長達5年之貸
      款本息共計1,146萬8,612元？顯見系爭房地價金亦多由上
      訴人所支付，是被上訴人既亦無法以資金流向證明其為實
      際購買系爭房地之所有權人，難認系爭房地有其所稱之系
      爭借名契約存在。
　　⒊被上訴人復主張因上訴人不願負擔系爭房地貸款，並書立
      同意書表示被上訴人有系爭房地百分之百產權，顯見有系
      爭借名契約存在云云。上訴人則以係被上訴人占用系爭房
      地，又拒絕繳納房貸，所以才書寫該文字等語置辯。查上
      訴人固於同意書（草稿）上（下稱系爭同意書）手寫：「
      忠駝：台北市○○路0段000巷00號2樓 黃麗明擁有100%的所
      有權」等語，另於101年11月12日國泰世華銀行調整定儲
      利率及每月應繳房貸金額之通知書上手寫：「麗明 我不
      願意負擔這個58,887/月 麗真」等語（見司調卷第72頁、
      第73頁）。然系爭同意書上僅有上訴人簽章，被上訴人並
      未簽章一節，有系爭同意書可參（見司調卷第72頁），故
      兩造並未就系爭同意書內容達成意思表示合致，首堪認定
      。又綜觀上開同意書首揭「這是黃麗真與黃麗明之間的同
      意書，代表我們二人對於在"黃麗真"名下的房地產的共識
      」等語，且同意書中除提及系爭房地外，另有記載四維路
      363號、365號、復興南路82號16-4號房地之分配情形，顯
      見上訴人應係為與被上訴人協議分配數筆不動產之產權，
      而書寫系爭同意書，故難僅依系爭同意書之部分記載，即
      認被上訴人為系爭房地實際所有權人。況系爭房地長期由
      被上訴人支配管理，卻由上訴人自101年11月11日起至106
      年12月11日長期繳納貸款，則上訴人以其長期繳納貸款卻
      未能使用系爭房地，而萌生不願意繳納貸款等語，自非虛
      妄。故難僅因上訴人上開手寫內容，即認兩造間成立系爭
      借名契約。
　　⒋被上訴人又主張系爭房地自97年5月8日購入起至106年間出
      售予呂自修前，均由其支配管理，顯見兩造間成立系爭借
      名契約云云，為上訴人所否認，辯稱：係因其在101年前
      較常居住國外，故將系爭房地交由被上訴人支配管理等語
      。查系爭房地自97年5月8日起至106年11月3日止，均由被
      上訴人實際支配管理，為兩造所不爭執（見不爭執事項㈤
      ），而依上訴人之入出境資料查詢結果，其入、出國次數
      確實頻繁（見本院卷第203頁至第205頁），衡情其在臺居
      住之需求顯較長期居住在臺之被上訴人為低，況兩造為姊
      妹關係，上訴人既對於居住需求不高，故交由居住在臺之
      被上訴人就近管理支配系爭房地，尚屬合理。且除不動產
      所有權人外，因受委託、使用借貸等原因，均得支配管理
      不動產，故難僅因被上訴人支配管理系爭房地，即認兩造
      間就系爭房地成立系爭借名契約。
    ⒌另被上訴人主張其持有系爭房地所有權狀，故其為系爭房
      地實際所有權人云云。然持有所有權狀原因甚多，非持有
      所有權狀者即為所有權人，仍須綜合事證觀之其持有緣由
      而為判斷。本件系爭房地係由被上訴人簽立系爭買賣契約
      及辦理過戶登記事宜，且依被上訴人所提證據，無法證明
      系爭房地買賣價款均由其支付，已如前述，可徵其係因辦
      理系爭房地買賣而取得系爭房地所有權狀，尚難僅因其持
      有系爭房地所有權狀，即可遽認其為系爭房地實際所有權
      人。至上訴人對被上訴人所提竊佔告訴，固經臺灣臺北地
      方法院檢察署以106年度偵字第11291號為不起訴處分（見
      司調卷第50頁至第51頁），惟此僅能證明被上訴人無竊佔
      犯意，亦難據以證明被上訴人即為系爭房地實際所有權人
      ，及兩造間已成立系爭借名契約。
　  ⒍依上，被上訴人所提證據均無法證明系爭房地實際係其所
      有，更難據此推論兩造就系爭房地有借名登記契約存在，
      故上訴人主張，均難憑採。
　㈡被上訴人主張類推適用民法第546條規定終止系爭借名契約後
    ，依民法第226條第1項、第184條第1項後段請求上訴人給付
    853萬1,388元本息，有無理由？
    被上訴人既未能證明系爭房地實際為其所有，兩造間存有系
    爭借名契約，則其主張類推適用民法第546條規定終止兩造
    間就系爭房地之系爭借名登記契約後，依民法第226條、第1
    84條第1項後段請求上訴人給付853萬1,388元本息云云，為
    無理由，應予駁回。
六、綜上所述，被上訴人主張類推適用民法第546條規定終止系
    爭借名契約後，依民法第226條第1項、第184條第1項後段規
    定，請求上訴人給付853萬1,388元本息，為無理由，不應准
    許。原審判命上訴人給付，自有未洽。上訴意旨指摘原判決
    不當，求予廢棄改判，為有理由。自應由本院廢棄改判如主
    文第2項所示。
七、本件事證已臻明確，兩造其餘攻擊防禦方法及所提證據，經
    本院審酌後，認均不足以影響判決之結果，爰不逐一詳予論
    駁，併此敘明。 
八、據上論結，本件上訴為有理由，依民事訴訟法第450條、第7
    8條，判決如主文。 　　
中　　華　　民　　國　 109　　年　　2 　　月　　11　　日
                    民事第三庭   
                        審判長法  官 林玉珮
                              法  官 徐淑芬
                              法  官 朱美璘 
正本係照原本作成。
如不服本判決，應於收受送達後20日內向本院提出上訴書狀，其
未表明上訴理由者，應於提出上訴後20日內向本院補提理由書狀
（均須按他造當事人之人數附繕本）上訴時應提出委任律師或具
有律師資格之人之委任狀；委任有律師資格者，另應附具律師資
格證書及釋明委任人與受任人有民事訴訟法第466 條之1第1項但
書或第2項（詳附註）所定關係之釋明文書影本。如委任律師提
起上訴者，應一併繳納上訴審裁判費。
中　　華　　民　　國　　109 　年　　2 　　月　　12　　日
　　　　　　　　　　　    　　書記官 蔡宜蓁
附註：
民事訴訟法第466條之1（第1項、第2項）：
對於第二審判決上訴，上訴人應委任律師為訴訟代理人。但上訴
人或其法定代理人具有律師資格者，不在此限。
上訴人之配偶、三親等內之血親、二親等內之姻親，或上訴人為
法人、中央或地方機關時，其所屬專任人員具有律師資格並經法
院認為適當者，亦得為第三審訴訟代理人。